【裁判字號】    89,台上,1964
【裁判日期】    890825
【裁判案由】    清償借款
【裁判全文】
最高法院民事判決                              八十九年度台上字第一九六四號
    上  訴  人  甲○○即李三.
    訴訟代理人  林萬生律師
    被 上訴 人  乙○○
    訴訟代理人  羅豐胤律師
右當事人間請求清償借款事件，上訴人對於中華民國八十八年四月二十日（原判決誤
載為二十七日）台灣高等法院台中分院第二審判決（八十七年度重上字第二九號），
提起上訴，本院判決如左：
    主  文
原判決除假執行部分外廢棄，發回台灣高等法院台中分院。
    理  由
本件被上訴人主張：上訴人於民國八十三、四年間陸續向伊借款合計新台幣（下同）
八百五十八萬元，除其中二百萬元，因伊聲請台灣南投地方法院民事執行處強制執行
而獲清償外，其餘六百五十八萬元約定於八十四年八月二十六日清償，惟屆期並未獲
清償，屢經催討，上訴人均置之不理等情，爰本於借貸之法律關係，求為命上訴人給
付六百五十八萬元並加付屆期翌日起算之法定遲延利息之判決。
上訴人則以：伊向被上訴人借貸之八百五十八萬元，已經清償完畢，被上訴人並於八
十四年二月十三日將借款憑證之七張支票返還予伊，由伊女李惠玲代為簽收。若被上
訴人否認支票返還係基於清償，自應就返還支票之其他原因負舉證責任。至於被上訴
人提出之錄音帶係伊清償前所錄製，嗣經剪接而成，不足作為伊未清償之認定證據等
語，資為抗辯。
原審將第一審所為被上訴人敗訴判決廢棄，改判命上訴人給付六百五十八萬元及其利
息，係以：被上訴人主張上訴人於八十三、八十四年間向其借款八百五十八萬元之事
實，業經上訴人於原審自認在卷。至於其中由證人即上訴人之女李淑芳收受之二百十
六萬六千元上訴人雖曾否認係其向被上訴人借用，但此項否認係在上訴人自認前所為
，對於嗣後自認之效力自無影響。李淑芳於原審亦證稱其從未向被上訴人借款，所簽
收之二百十六萬六千元係其父即上訴人向被上訴人借貸等語。準此，被上訴人之上開
主張，自堪信為真實。又上訴人在其與被上訴人之妻何寬華電話對談中，曾多次提及
上訴人尚積欠被上訴人六百五十八萬元，有錄音帶及其譯文可憑，且錄音帶中有關「
三聘」部分之聲音，與上訴人之聲音音質相同，亦經法務部調查局鑑定屬實，有該局
鑑定通知書可稽。雖上訴人辯稱錄音帶係其清償及取回七張支票前所錄製，嗣經剪接
而成，不能證明其未清償云云，但查上訴人係因被上訴人聲請強制執行而清償二百萬
元，有台灣南投地方法院民事執行處通知可證，而被上訴人係於八十五年間聲請強制
執行，是以錄音帶中上訴人提及「要還二百十萬元，同時撤銷拍賣之事」「那剩的六
百多萬怎麼辦﹖（為被上訴人之妻何寬華所問）」「那只好一條一條先解開（為上訴
人回答之語）」，應係八十五年間錄製，並非上訴人所辯之清償及取回七張支票前，
甚為明顯。且被上訴人提出之編號乙、丙、丁、戊四捲錄音帶，亦經法務部調查局鑑
定無經過剪接中斷情形，有該局鑑定通知書足稽，至於編號甲之錄音帶Ａ面約二分三
十三秒處固有剪接情形，然除該捲錄音帶外，因其他無瑕疵之錄音內容已堪認上訴人
在被上訴人返還支票後尚未清償借款，上開有瑕疵之錄音內容對於前揭事實之認定，
自無影響。故而被上訴人主張上訴人向其借貸之八百五十八萬元，除清償二百萬元外
，尚有六百五十八萬元未清償，亦屬真實。上訴人抗辯其已全部清償，依民事訴訟法
第二百七十七條之規定及最高法院四十八年台上字第三八九號判例，自應就其已清償
之事實負舉證責任。經查證人即上訴人之女李惠玲、李淑芳分別證稱：李惠玲事先已
知被上訴人要返還支票，上訴人並授權李惠玲收受該等支票；明細表上所載之七張支
票，於被上訴人返還上訴人後，由李淑芳及其代書事務所職員分次持往銀行辦理註銷
紀錄各等語，參以上訴人提出之明細表所載內容「於民國捌肆年貳月拾參日收到支票
柒張，總額新台幣陸佰貳拾貳萬元正，此收據影本無效，且之前所發同額之收據無效
」，被上訴人如係因上訴人清償而返還支票，何須要求李惠玲出具記載上開內容之明
細表，是該明細表應係取代總額六百二十二萬元之舊借款證明，而為同額借款之證明
文件，不能作為上訴人清償之證明。又上訴人提出之二百二十萬元匯款單，依證人彭
景鴻所為之證言，該筆匯款係彭景鴻透過上訴人清償其向被上訴人借用之另筆借款，
並非清償系爭借款。因此，上訴人抗辯其已全部清償，為不可採。上訴人向被上訴人
借款八百五十八萬元，既尚有六百五十八萬元未清償，則被上訴人本於借貸之法律關
係，請求上訴人給付六百五十八萬元及自遲延日（即八十四年八月二十七日）起算之
法定遲延利息，即屬有據，應予准許等詞，為其判斷之基礎。
惟查上訴人抗辯：被上訴人於八十四年二月十三日將借款憑證之七張支票返還予上訴
人，由上訴人之女李惠玲代為簽收，足見其已經清償完畢云云，被上訴人雖以前揭理
由認為系爭六百五十八萬元尚未清償，但上訴人倘未清償系爭款項，被上訴人何以願
將系爭支票七張返還予上訴人，前開明細表又何以載明「此收據影本無效，且之前所
發同額之收據無效」等文字，其意義何在﹖該明細表能否認係取代總額六百二十二萬
元舊借款證明之證明文件，非無疑義。乃原審未詳予斟酌，竟以記載上訴人收到支票
七張，以及上開文字之明細表，係取代總額六百二十二萬元舊借款證明之證明文件為
由，遽為上訴人不利之判決，尚屬可議。上訴論旨，指摘原判決不當，求予廢棄，非
無理由。
據上論結，本件上訴為有理由。依民事訴訟法第四百七十七條第一項、第四百七十八
條第一項，判決如主文。
中      華      民      國    八十九    年      八      月    二十五    日
                              最高法院民事第一庭
                                  審判長法官  李  錦  豐
                                        法官  楊  鼎  章
                                        法官  吳  麗  女
                                        法官  蘇  達  志
                                        法官  陳  重  瑜
      右正本證明與原本無異
                                              書  記  官
中      華      民      國    八十九    年      九      月    二十一    日


司法院資訊處製作；財團法人民間司法改革基金會備份。
